ACORDAO-COMPLETO-2421945

ACÓRDÃO 621/2021 ATA 9/2021 - PLENÁRIO

VISTOS, relatados e discutidos estes autos em que se apreciam pedidos de reexame interpostos por Fernando José Carvalho Nunes e Marco Antônio de Araújo Fireman contra o Acórdão 2874/2019-TCU-Plenário, por meio do qual o Tribunal julgou representação a respeito de irregularidades nas obras de construção do Canal do Sertão Alagoano e, no que interessa aos recorrentes, aplicou-lhes multas individuais com fulcro no art. 58, inciso II, da Lei 8.443/1992,
ACORDAM os Ministros do Tribunal de Contas da União, reunidos em Sessão do Plenário, diante das razões expostas pelo Relator, com fundamento nos arts. 33 e 48 da Lei 8.443/1992, em:
9.1. conhecer e negar provimento ao pedido de reexame interposto por Fernando José Carvalho Nunes, mantendo-se inalterado o Acórdão 2874/2019-TCU-Plenário em relação ao recorrente;
9.2. conhecer e dar provimento ao pedido de reexame interposto por Marco Antônio de Araújo Fireman para excluir a multa a ele aplicada por meio do subitem 9.4 do o Acórdão 2874/2019-TCU-Plenário;
9.3. dar ciência deste acórdão aos recorrentes.

Pedidos de reexame interpostos contra decisão por meio do qual o Tribunal julgou representação a respeito de irregularidades nas obras de construção do Canal do Sertão Alagoano e, no que interessa aos recorrentes, aplicou-lhes multas.

Secretaria de Infraestrutura do Estado de Alagoas.

3. Recorrentes: Fernando José Carvalho Nunes (XXX.090.494-XX); Marco Antônio de Araújo Fireman (XXX.988.204-XX).

13.1. Ministros presentes: Ana Arraes (Presidente), Walton Alencar Rodrigues, Augusto Nardes, Raimundo Carreiro, Bruno Dantas (Relator), Vital do Rêgo e Jorge Oliveira.
13.2. Ministro-Substituto convocado: Marcos Bemquerer Costa.
13.3. Ministros-Substitutos presentes: Augusto Sherman Cavalcanti, André Luís de Carvalho e Weder de Oliveira.

ACORDAO-COMPLETO-2494640

Acórdão 2683/2021 - Plenário

BRUNO DANTAS

Ministro Aroldo Cedraz.

Cuidam os autos de pedidos de reexame interpostos por Fernando José Carvalho Nunes (peça 304) e Marco Antônio de Araújo Fireman (peça 306) contra o Acórdão 2874/2019-TCU-Plenário, por meio do qual o Tribunal aplicou-lhes multa, com fulcro no art. 58, inciso II, da Lei 8.443/1992.
2.	A representação de que trata os autos examinou irregularidades ocorridas na Secretaria de Infraestrutura do Estado de Alagoas no âmbito das obras de construção do Canal do Sertão Alagoano, mais especificamente nas obras do Trecho 2, objeto do Contrato 10/2007-CPL/AL, no qual foram constatados indícios de sobrepreço e superfaturamento.  Também foram analisadas nestes autos as audiências promovidas por meio do Acórdão 1882/2011-TCU-Plenário, decorrentes da auditoria realizada nas obras do Canal do Sertão Alagoano no âmbito do Fiscobras 2011 (TC Processo 005.961/2011-4) .
3. 	A deliberação recorrida, relatada pelo Min. Aroldo Cedraz, apresentou o seguinte teor, no que interessa aos recorrentes:
"9.2. rejeitar as razões de justificativa apresentadas pelos Srs. Fernando José de Carvalho Nunes e Ricardo Felipe Vale Rego de Aragão em função das audiências promovidas em cumprimento ao item 9.3 do Acórdão 1882/2011-TCU-Plenário; 
9.3. rejeitar as razões de justificativa apresentadas pelo Sr. Marco Antônio de Araújo Fireman em função da audiência promovida em cumprimento ao item 9.4 do Acórdão 1882/2011-TCU-Plenário; 
9.4. aplicar individualmente aos Srs. Fernando José de Carvalho Nunes (CPF 903.090.494- 15) , Secretário Adjunto no exercício do cargo de Secretário à época; Ricardo Felipe Vale Rego de Aragão (CPF XXX.946.138-XX) , Superintendente de Projetos Especiais à época; e Marco Antônio de Araújo Fireman (CPF XXX.988.204-XX) , Secretário de Estado de Infraestrutura à época; a multa prevista no art. 58, inciso II, da Lei 8.443/1992 no valor de R$ 20.000,00 (vinte mil reais) , fixando-lhes o prazo de 15 (quinze) dias, a contar das notificações, para que comprovem, perante o Tribunal (art. 214, inciso III, alínea 'a', do Regimento Interno/TCU) , o recolhimento das dívidas ao Tesouro Nacional, atualizadas monetariamente desde a data do acórdão até a dos efetivos recolhimentos, se forem pagas após o vencimento, na forma da legislação em vigor; 
9.5. autorizar, desde logo, nos termos do art. 28, inciso II, da Lei 8.443/1992, a cobrança judicial das dívidas, caso não atendidas as notificações; 
9.6. autorizar, caso solicitado, nos termos do art. 26 da Lei 8.443/1992, c/c o art. 217 do Regimento Interno do TCU, o parcelamento das dívidas em até 36 (trinta e seis) parcelas mensais e consecutivas, fixando-se o vencimento da primeira parcela em 15 (quinze) dias, a contar do recebimento da notificação, e as demais a cada 30 (trinta) dias, devendo incidir sobre cada parcela, atualizada monetariamente, os encargos legais devidos, na forma prevista na legislação em vigor;"
4. 	Admitido o processamento do recurso, porquanto preenchidos os requisitos previstos nos arts. 33 e 48 da Lei 8.443/1992, conferi efeito suspensivo aos itens 9.2, 9.3, 9.4 e 9.5 do acórdão recorrido em relação aos recorrentes (peça 319) .
5. 	Instruído o presente feito, faço reproduzir, com os ajustes que julgo pertinentes, o exame técnico e o encaminhamento oferecidos pela Secretaria de Recursos deste Tribunal (peça 331) , que contou com a anuência do corpo diretivo da unidade (peças 332-333) :
"HISTÓRICO
2. Cuidam os autos de Representação formulada por equipe de auditoria da então Secex-AL, com fundamento no inciso II do art. 86 da Lei 8.443, de 16 de julho de 1992, c/c o art. 246 do Regimento Interno do TCU (RITCU) e com o inciso V do art. 132 da Resolução-TCU 191, de 21 de junho de 2006, decorrente de irregularidades identificadas nas obras de construção do Canal do Sertão Alagoano, quando da realização de auditoria nesse empreendimento, no âmbito do TC Processo 014.771/2006-1.
2.1. Foram identificadas irregularidades graves em dois contratos não integrantes do escopo da citada fiscalização, a saber, Contrato 1/1993-CPL/AL e Contrato 10/2007-CPL/AL. O primeiro feito, celebrado entre a Construtora Queiroz Galvão S.A. e a Secretaria de Infraestrutura do Estado de Alagoas (Seinfra-AL) , tinha por objeto a construção do primeiro trecho do canal de adução (km 0 ao km 45) . O segundo, celebrado também entre a Seinfra-AL e a Construtora Queiroz Galvão S/A, objetivava a construção do segundo trecho do canal (km 45 ao km 64,7) .
2.2. Entre as irregularidades identificadas, a unidade instrutiva destacou a existência de sobrepreço e superfaturamento em diversos serviços da planilha orçamentária dos contratos, que representavam risco de grave lesão ao Erário.
2.3. Relevante mencionar que, inicialmente, em atenção ao item 9.2.2 do Acórdão 2860/2008-TCU-Plenário, de relatoria do Min. Raimundo Carreiro (peça 9, p. 27-28) , foi instaurado o TC Processo 003.075/2009-9, cujo objeto seria a quantificação do dano e a apuração das responsabilidades pela ocorrência de superfaturamento nas primeiras dezenove medições realizadas no âmbito do Contrato 1/1993-CPL/AL.
2.4. A quantificação do possível sobrepreço não incluído naquela TCE, referente ao saldo do Contrato 1/1993-CPL/AL, mais especificamente da 20ª medição em diante, havia ficado a cargo do presente processo, conforme determinação expressa do subitem 9.4.2 do Acórdão 1332/2009-TCU-Plenário, rel. Min. Raimundo Carreiro (peça 10, p. 30-31) , lavrado no âmbito do TC Processo 003.076/2009-6, apenso ao presente processo.
2.5. Nesse contexto, após a realização de nova diligência junto à Seinfra/AL, foi elaborada instrução (peça 13, p. 34-39) alvitrando a realização de audiência de Marco Antônio de Araújo Fireman, por ter assinado os 6° e 7° Termos Aditivos ao Contrato 1/1993-CPL/AL com preços excessivos frente ao mercado, e a promoção de oitiva da empresa Construtora Queiroz Galvão S/A, para que se manifestasse a respeito dos sobrepreços apontados na instrução.
2.6. No entanto, cabe destacar que após as análises das audiências e oitiva, o então Ministro Relator acolheu (peça 17, p. 25) proposta da então Secretaria de Fiscalização de Obras (Secob) (peça 17, p. 18-22) de que o exame de todas as medidas processuais relacionadas ao Contrato 1/1993- CPL/AL (Trecho 1) , outrora neste processo, incluindo a análise das audiências já autorizadas (peça 13, p. 46) e a existência de dano relativo a esse contrato - nas dezenove primeiras medições e em todas as demais que tenham sido realizadas até o final do contrato - fossem apurados exclusivamente no âmbito do TC Processo 003.075/2009-9.
2.7. Assim, o presente processo se reserva apenas à análise das eventuais irregularidades cometidas no âmbito do Contrato 10/2007-CPL/AL (Trecho 2) .
2.8. Adicionalmente, em face do comando do subitem 9.9, exarado no Acórdão 1882/2011-TCU-Plenário, rel. Min. Raimundo Carreiro (peça 17, p. 28-29) , apensou-se a estes autos o TC Processo 005.961/2011-4, que trata de fiscalização realizada nas obras do Canal do Sertão, em âmbito do Fiscobras 2011, para que sejam promovidas e analisadas no presente processo as audiências determinadas no supracitado acórdão em função de novas irregularidades identificadas no Contrato 10/2007-CPL/AL (Trecho 2) .
2.9. Ressalta-se que a fim de cumprir as medidas processuais pendentes, a então SecobHidroFerrovia elaborou instrução (peça 158) com os seguintes objetivos: i) consolidar o sobrepreço no âmbito do Contrato 10/2007-CPL/AL (Trecho 2) , tomando por base a condição inicial do contrato e levando em consideração as razões de justificativas apresentadas pelos responsáveis, a oitiva da empresa contratada e os resultados obtidos no âmbito dos grupos de trabalho constituídos com intuito de dirimir dúvidas sobre os procedimentos nas obras comuns dos Trechos 2 a 5 do Canal do Sertão (TC Processo 011.156/2010-4 e TC Processo 006.050/2011-5) ; e ii) analisar, conforme disposto no subitem 9.9 do Acórdão 1882/2011-TCU-Plenário (rel. Min. Raimundo Carreiro, TC Processo 005.961/2011-4) , as audiências propostas para as novas irregularidades identificadas no Contrato 10/2007-CPL/AL (Trecho 2) em auditoria realizada no Fiscobras 2011.
2.10. Após essa análise, a então SecobHidroFerrovia concluiu pela manutenção das irregularidades e entendeu como medida pertinente a aplicação de multa aos responsáveis, nos termos do inciso II do art. 58 da Lei 8.443/1992. Concluiu também pela existência de sobrepreço relevante no âmbito do Contrato 10/2007-CPL/AL, com proposta de instauração de TCE, com vistas a quantificar o débito e apurar as responsabilidades pelo superfaturamento nos serviços já executados no referido contrato.
2.11. Entretanto, considerando que o sobrepreço foi apurado pela unidade técnica com base nos quantitativos e preços do contrato original, o então Relator emitiu despacho (peça 162) em que restituiu os autos à SecobHidroFerrovia, para que realizasse diligência à Seinfra/AL requerendo os documentos referentes ao Contrato 10/2007-CPL/AL necessários à atualização do superfaturamento e ao cálculo do débito, após os aditivos firmados. Em complemento, o Exmo. Ministro emitiu outro despacho (peça 167) , determinando a realização de nova análise de preços em função das informações que seriam prestadas pela Seinfra/AL e pela empresa contratada.
2.12. A unidade instrutiva, com base nos documentos remetidos (peças 170 a 264) , atualizou o débito após a realização de aditivos no Contrato 10/2007-CPL/AL, bem como avaliou o impacto dos elementos/informações adicionais apresentados pela Construtora Queiroz Galvão (peças 169 e 265) sobre as propostas de mérito anteriormente formuladas na instrução da peça 158.
2.13. Em sua conclusão, apontou a necessidade de conversão desta Representação em Tomada de Contas Especial, com vistas a quantificar o débito e apurar a responsabilidade pelo superfaturamento nos serviços executados do Contrato 10/2007-CPL/AL, bem como de rejeição das razões de justificativa de Fernando José de Carvalho Nunes e Ricardo Felipe Vale Rego de Aragão em função das audiências promovidas em cumprimento ao item 9.3 do Acórdão 1882/2011-TCU-Plenário e de Marco Antônio de Araújo Fireman em função da audiência promovida em cumprimento ao item 9.4 do Acórdão 1882/2011-TCU-Plenário, com a aplicação da multa prevista no art. 58, inciso II, da Lei 8.443/1992 para esses responsáveis.
2.14. O Ministro Relator anuiu ao posicionamento da unidade instrutiva e houve a prolação do acórdão contra o qual se insurgem os recorrentes.
EXAME DE ADMISSIBILIDADE
3. Reiteram-se os exames preliminares de admissibilidade efetuados pela Serur (pec¿as 315-317) , com despacho do Relator (peça 319) , Exmo. Ministro Bruno Dantas, que concluiu pelo conhecimento dos recursos de reconsideração, suspendendo-se os efeitos dos subitens, conforme abaixo:
a) 9.3, 9.4 e 9.5 do acórdão recorrido, em relação a Marco Antônio de Araújo Fireman;
b) 9.2, 9.4 e 9.5 do acórdão recorrido, em relação a Fernando José Carvalho Nunes.
EXAME DE MÉRITO
4. Constitui objeto dos recursos verificar se os recorrentes irão afastar as irregularidades objeto de suas audiências. Para tanto, são utilizados os seguintes argumentos:
a) observância do princípio da eficiência e inexistência de desvio de finalidade, dolo e enriquecimento ilícito;
b) incidência do art. 22 da LINDB;
c) atendimento aos requisitos da licença de instalação;
d) ausência de irregularidade no termo de recebimento do objeto contratado.
Observância do princípio da eficiência e inexistência de desvio de finalidade, dolo e enriquecimento ilícito
5. Fernando José Carvalho Nunes e Marco Antônio de Araújo Fireman dizem que não houve desvio de finalidade e ocorreu o atendimento às necessidades dos administrados (peça 304, p. 5-6 e peça 306, p. 5-6) .
5.1. Afirmam que esta Corte tem oferecido reiteradas decisões no sentido de que eventuais inexatidões procedimentais não subsidiariam a rejeição ou eventual determinação de ressarcimento de recurso, quando presente a boa-fé, bem como a finalidade e o objeto estivessem indenes na atuação dos gestores, implicando, quando muito, o julgamento pela regularidade com ressalvas, dando-se quitação ao responsável (Acórdão 6/2002-TCU-Primeira Câmara; Acórdão 17/2000-TCU-Plenário; Acórdão 165/96 - Segunda Câmara; Acórdão 243/96- Segunda Câmara; Acórdão 244/96 - Segunda Câmara, Acórdão 837/96- Segunda Câmara (peça 304, p. 6 e peça 306, p. 6) .
5.2. Destacam que a sublimação da eficiência passou ao largo do Acórdão e requerem seja considerado que a deliberação combatida não aponta quaisquer provas, ou mesmo indícios, de má intenção dos agentes públicos, de prática ímproba, de corrupção, de enriquecimento ilícito do ora recorrente (peça 304, p. 6 e peça 306, p. 7) .
Análise
5.3. Primeiramente, rememora-se que a auditoria realizada nas obras de construção do Canal do Sertão Alagoano apurou irregularidades graves em dois contratos não integrantes do escopo da citada fiscalização, a saber, Contrato 1/1993-CPL/AL e Contrato 10/2007-CPL/AL. O primeiro, celebrado entre a Construtora Queiroz Galvão S.A. e a Secretaria de Infraestrutura do Estado de Alagoas (Seinfra-AL) , tinha por objeto a construção do primeiro trecho do canal de adução (km 0 ao km 45) . O segundo, celebrado também entre a Seinfra-AL e a Construtora Queiroz Galvão S/A, objetivava a construção do segundo trecho do canal (km 45 ao km 64,7) (peça 283, p. 1) .
5.4. O presente processo se reserva apenas à análise das eventuais irregularidades cometidas no âmbito do Contrato 10/2007-CPL/AL (Trecho 2) .
5.5. Conforme se observa da deliberação combatida, houve a verificação de existência de débito com a necessária conversão do presente processo em Tomada de Contas Especial, com vistas a quantificar o débito e apurar a responsabilidade pelo superfaturamento nos serviços executados do Contrato 10/2007-CPL/AL (subitem 9.1 do acórdão combatido) .
5.6. Ademais, as razões de justificativas dos ora responsáveis foram rejeitadas.
5.7. Diante das conclusões acima expostas em relação ao contrato em análise, ainda que se considere a execução da totalidade do objeto do ajuste e o cumprimento da sua finalidade, a existência do superfaturamento verificado, bem como a ofensa a lei, representam infringência a outros princípios constitucionais. Desse modo, não deve ser acatado o argumento de que houve sublimação da eficiência.
5.8. Deve ser salientado que a responsabilização de agentes sujeitos à atuação controladora do Tribunal de Contas da União depende da efetiva participação (comissiva ou omissiva) desse agente na consumação de dada irregularidade e, também, da comprovação de que teria agido com culpa  (dolo ou culpa em sentido estrito) - Acórdão 1205/2009-TCU-Plenário, Ministro Relator Benjamin Zymler. Assim, a má intenção dos agentes públicos, prática ímproba e de corrupção e o enriquecimento ilícito não são requisitos necessários para a responsabilização nesta Corte de Contas.
5.9. No presente caso, em relação ao que foi apurado de responsabilidade dos ora recorrentes não é verídica a informação de que houve apenas inexatidões procedimentais. A multa aplicada teve como fundamento art. 58, inciso II, da Lei 8.443/1992, ou seja, 'ato praticado com grave infração à norma legal ou regulamentar de natureza contábil, financeira, orçamentária, operacional e patrimonial'. Desse modo, os julgamentos mencionados nos quais foram reconhecidas inexatidões procedimentais não guardam analogia com o presente caso.
A incidência do art. 22 da LINDB
6. Fernando José Carvalho Nunes e Marco Antônio de Araújo Fireman dizem que esse artigo consagra o 'primado da realidade', uma vez que exige a contextualização no manejo das normas de direito público, ante as dificuldades que o administrador enfrenta, no sentido da necessidade de maior atenção às agruras e aos dilemas do gestor público (peça 304, p. 7 e peça 306, p. 7) .
6.1. Destacam que o art. 28 da mesma LINDB determina que o agente público responderá pessoalmente por suas decisões ou opiniões técnicas em caso de dolo ou erro grosseiro (peça 304, p. 7 e peça 306, p. 7) .
6.2. Fernando José Carvalho Nunes diz que apresentou o contexto em que se deu o início das obras e as decisões adotadas para não perder os recursos a ela destinados. Também buscou não retardar ainda mais a execução do contrato que beneficia o sertão alagoano e as pessoas que nele sofregamente vivem, inclusive com a apresentação das alternativas que estavam à disposição e as razões das opções realizadas (peça 304, p. 7) .
Análise
6.3. Conforme já mencionado nesta análise, para que haja a responsabilização dos recorrentes deve haver a comprovação da conduta (comissiva ou omissiva) que contribuiu para a irregularidade e do elemento subjetivo da conduta (culpa) . Desse modo, perante o TCU, a responsabilização do agente não se justifica apenas pela ocorrência de dolo ou erro grosseiro.
6.4. O princípio da verdade real também é primado das análises desta Corte de Contas. E, no caso concreto foi devidamente observado, de acordo com o relato das condutas dos responsáveis descrito nos subitens abaixo.
6.5. Fernando José Carvalho Nunes foi ouvido em audiência 'por ter autorizado o início dos serviços de execução do Canal do Adutor do Sertão Alagoano, trecho compreendido entre o km 45 e o km 64,7, quando deveria ter providenciado o atendimento das condicionantes da Licença de Instalação 41/2009 dentro dos prazos especificados no documento e antes do efetivo início da obra' (peça 35, do TC Processo 005.961/2011-4) .
6.6. A emissão da ordem de serviço permitiu o início das obras sem o atendimento das condicionantes consignadas na licença de instalação. Desse modo, a conduta do responsável foi passível de responsabilização, na medida que se fazia exigível comportamento distinto do adotado pelo agente público no caso concreto.
6.7. Marco Antônio de Araújo Fireman foi chamado em audiência por não ter adotado providências com vistas ao recebimento definitivo das obras e serviços objeto do Contrato 3/1992, contrariando o art. 73 da Lei 8.666/1993 (peça 37, do TC Processo 005.961/2011-4) .
6.8. Ao não formalizar o recebimento da obra, a Seinfra/AL faltou com o seu dever de verificar a adequação do objeto aos termos contratuais, negligenciando as garantias legais relacionadas às obras públicas.
6.9. Os recorrentes apresentam argumentos genéricos e frágeis a fim de evidenciar o afastamento da culpa, quais sejam, dificuldades na atuação dos gestores, objetivo de não perder os recursos destinados e não retardar ainda mais a execução do contrato. No entanto, eram esperadas outras condutas desses em razão dos normativos de observância obrigatória por parte dos responsáveis.
Atendimento aos requisitos da licença de instalação
7. Fernando José Carvalho Nunes diz que jamais a Seinfra/AL ou ele estiveram inadimplentes com a licença de instalação do Canal do Sertão, pois não há estipulação de prazo para o atendimento das condicionantes impostas, de modo que a Administração Pública teria até a data de sua expiração para atendê-las (peça 304, p. 7) .
7.1. Informa que, em 27/4/2011, a Seinfra/AL oficiou ao IMA/AL acerca de necessidade de sua renovação (doc. 2 acostado na defesa - peça 17, p. 47) , o que foi atendido (doc. 3 acostado na defesa - peça 17, p. 48-49) (peça 304, p. 8) .
7.2. No que atine à 'ausência' de autorização específica para a instalação do canteiro de obras, repisa que, em 26/5/2011, a Construtora Queiroz Galvão, empresa contratada para a execução das obras do Trecho 02 do Canal do Sertão (km 45 ao km 64,7) , protocolizou o Oficio CQG/CS2 - 003/11 solicitando licença de instalação do canteiro de obras do trecho, acostando diversos documentos exigidos pelo órgão ambiental (doc. 4 acostado na defesa, peça 17, p. 50) (peça 304, p. 8) .
7.3. Quanto à solicitação de autorização específica de supressão de vegetação, diz que do km zero do Canal até as imediações do Morro do Craunã (km 54 + 300 do Canal) nenhuma área que se enquadrasse dentre aquelas merecedoras da autorização tratada na licença de instalação foi atingida, uma vez que até esse ponto (km 54 + 300) o Canal foi construído em áreas antrópicas, constituídas de pastagens e lavouras, não havendo ativos ambientais pela norma (peça 304, p. 8) .
7.4. Quanto à área do Morro do Craunã (km 54 + 300 ao 58 + 900) , em razão da relevância da mata, informa que se determinou a imediata cessação do pequeno desmatamento ocorrido, conforme pôde ser constatado pela fiscalização, até que os estudos exigidos pela norma do Conama fossem elaborados e o órgão ambiental competente expedisse a autorização prevista na licença (peça 304, p. 8) .
7.5. Outrossim, como medida complementar orientada para o cumprimento das condicionantes e para as boas práticas ambientais, foi determinado à empresa gerenciadora das obras que antecipasse a contratação de profissional especializado nas questões de meio ambiente, o que foi efetivado com a contratação da Bióloga Anamaria Stranz, desde 1/5/11. E todos os estudos foram realizados e protocolizados junto ao IMA, consoante Processo 4903.3000/2011 (peça 304, p. 8) .
7.6. No tocante a não solicitação de licenciamento das jazidas de empréstimo para materiais de aterro, diz que nas áreas próximas ao Canal não há jazida de material para aterro de porte significativo, apenas em pequenas áreas dentro e fora da faixa do Canal. Desse modo, o procedimento que se adotou foi escavar nessas pequenas áreas um 'barreiro' para acumulação de água e dessedentação de animais, beneficiando as pequenas propriedades lindeiras e dispor o material escavado na formação de aterro para construção do Canal (peça 304, p. 8) .
7.7. Alega que de acordo com a Lei Estadual 6787/2006 e seu Anexo, dentre as atividades passíveis de licenciamento ou autorização ambiental não estão a escavação de 'barreiro' e disposição do material escavado no corpo do aterro do Canal, ou algo que, por analogia, possa ser aplicado ao caso em questão (peça 304, p. 8) .
7.8. Dessa forma, e destacando que a obra está regularmente licenciada, o procedimento adotado não infringiu norma legal ou Licença de Instalação, valendo frisar que nas diversas fiscalizações do órgão ambiental à obra tal questão nunca foi levantada (peça 304, p. 8) .
7.9. Agrega aos autos, documentação na qual o Procurador do Instituto do Meio Ambiente do Estado de Alagoas - IMA (doc. 5 acostado a defesa, peça 18, p. 1) entendeu que os casos relatados estão dispensados de Licenciamento Ambiental ou de Autorização Ambiental e pode-se dizer que a Seinfra e o ora recorrente estavam adimplentes com a licença posto que, apenas nos casos futuros de situações similares à consulta é que deveria ser promovida a comunicação prévia e aguardado o pronunciamento de anuência do IMA/AL (peça 304, p. 9) .
7.10. Conclui que seguiu rigorosamente o que lhe impôs e impõe a Lei, as normativas técnicas e que a Seinfra/AL não esteve inadimplente com o órgão ambiente de jurisdição (peça 304, p. 9) .
7.11. Requer a reforma do acórdão e, alternativamente, a redução da penalidade (peça 304, p. 10) .
Análise
7.12. Conforme mencionado no Voto da deliberação combatida, a audiência do responsável foi realizada em face da determinação contida no Acórdão 1882/2011-TCU-Plenário (TC Processo 005.961/2011-4) em auditoria realizada no Fiscobras 2011 devido ao não atendimento das condicionantes da Licença de Instalação 41/2009 (peça 155) dentro dos prazos especificados no documento, antes do efetivo início da obra (peça 283, p. 3) .
7.13. Da leitura da deliberação acima mencionada, a situação encontrada foi a seguinte (excertos constantes do Relatório do Acórdão 1882/2011-TCU-Plenário, Ministro Relator Raimundo Carreiro e do relatório de fiscalização - peça 23, p. 22, do TC Processo 005.961/2011-4) :
'As condicionantes ambientais estabelecidas pelo Instituto do Meio Ambiente do Estado de Alagoas (IMA/AL) na licença de instalação 41/09, referentes à implantação das obras do Canal Adutor do Sertão Alagoano, não estão sendo atendidas pela Seinfra/AL. Ademais, a Secretaria não solicitou autorização específica para a instalação do canteiro de obras e para a supressão de vegetação e não providenciou o licenciamento das jazidas de material para aterros, em desatendimento às prescrições da Lei Estadual 6.787/2006 e das condicionantes ambientais consignadas na licença de instalação 41/2009.
A licença, emitida em 18/8/2009 e com validade até 2/7/2011, abrange todos os 42 municípios alagoanos na área de influência do canal ao longo de seus 250 km, tendo relacionado treze condicionantes a serem atendidas pela Seinfra/AL. Dessas, cinco exigem a elaboração de programas de assistência e informação à população atingida pelas obras, nas áreas de educação, saúde e reassentamento. Outras duas relacionam atividades de identificação e preservação do patrimônio histórico e cultural da região. As demais condicionantes são providências a serem tomadas pela Seinfra/AL relativas às atividades que exigem avaliação ou autorizações específicas do IMA/AL, tais como: disposição de resíduos sólidos, supressão vegetal, instalação de canteiro de obras e exploração de jazidas.'
7.14. O recorrente alega que jamais a Seinfra/AL ou ele estiveram inadimplentes com a licença de instalação do Canal do Sertão, pois não haveria estipulação de prazo para o atendimento das condicionantes impostas, de modo que a Administração Pública teria até a data de sua expiração para atendê-las.
7.15. O argumento não deve ser acatado.
7.16. Consoante a Resolução Conama 237/1997, art. 8°, inciso II, com teor reproduzido pela Lei Estadual 6.787/2006, art. 5º, inciso IV, a 'Licença de Instalação (LI) - autoriza a instalação do empreendimento ou atividade de acordo com as especificações constantes dos planos, programas e projetos aprovados, incluindo as medidas de controle ambiental e demais condicionantes, da qual constituem motivo determinante'.
7.17. Conforme bem destacado pela unidade instrutiva (peça 158, p. 6) :
'as providências consignadas na licença de instalação condicionam a execução das obras ao seu prévio atendimento, sendo que algumas devem ser atendidas ao longo de todo período de construção. Portanto, não guarda a mínima coerência o entendimento de que a data limite para atendimento das condicionantes seria a data de expiração da licença.'
7.18. Quando questionada sobre o achado verificado, a própria Seinfra/AL informou, por meio do Ofício 24/2011-SPE/Seinfra (peça 19, p. 1-2, do TC Processo 005.961/2011-4) , que foram iniciadas as providências pertinentes e que a Secretaria e o IMA/AL estariam formando equipe técnica conjunta para cumprimento e acompanhamento das condicionantes da licença de instalação. Tal evidenciou que, a despeito do andamento das obras, o atendimento das condicionantes não havia se concretizado.
7.19. Deve-se ressaltar que, conforme apurado pela unidade instrutiva, existiram três condicionantes que contrariaram, além das exigências consignadas na licença de instalação, a legislação estadual aplicável (Lei Estadual 6.787/2006) : a exigência de autorização específica para a supressão de vegetação, de aprovação para instalação do canteiro de obras e de licenciamento das jazidas de empréstimo para materiais de aterro.
7.20. A inspeção in loco apurou que as obras do trecho 2 (km 45 ao km 64,7) estavam em andamento sem que essas condicionantes tenham sido atendidas (peça 23, p. 22, do TC Processo 005.961/2011-4) .
7.21. Conforme verificado em inspeção de campo e nas informações fornecidas sobre o avanço físico da obra, os serviços de desmatamento e limpeza estavam em execução já no km 54 (45% de execução física) , o canteiro de obras encontrava-se em construção, e quatorze jazidas estavam sendo exploradas fora da faixa de domínio do canal e outras estavam em fase de avaliação, sem que as providências relacionadas às autorizações exigidas pelo IMA/AL tivessem sido tomadas (peça 23, p. 23 do TC Processo 005.961/2011-4) .
7.22. O recorrente afirma que em 26/5/2011 a Construtora Queiroz Galvão, empresa contratada para a execução das obras do Trecho 02 do Canal do Sertão (km 45 ao km 64,7) , protocolizou o Oficio CQG/CS2 - 003/11 solicitando licença de instalação do canteiro de obras do trecho, acostando diversos documentos exigidos pelo órgão ambiental (doc. 4 acostado na defesa) .
7.23. Entretanto, o que se observa dos autos é que a equipe de auditoria realizou inspeção no local da obra, no período compreendido entre 4/4/2011 e 8/4/2011 (peça 1, do TC Processo 005.961/2011-4) . Desse modo, as obras do canteiro estavam em execução previamente à emissão do Oficio CQG/CS2-003/11, de 26/5/2011, que solicitava licença para instalação do referido canteiro, evidenciando que as obras do canteiro foram iniciadas sem a autorização específica exigida pela Licença de Instalação 41/2009 (peça 12, p. 3-4, do TC Processo 005.961/2011-4) .
7.24. Em relação à supressão vegetal, o recorrente alega não existir necessidade de autorização específica, pois se tratava de áreas antrópicas, constituídas de pastagens e lavouras, não havendo ativos ambientais pela norma. Entretanto, da leitura da LI 41/2009 (peça 155) se depreende que não existe qualquer ressalva ou condição de exceção para o cumprimento dessa condicionante:
'2. Deve ser solicitada autorização específica para supressão de vegetação'
7.25. Dessa forma, deveria ter sido solicitada autorização específica para supressão de qualquer vegetação, diferentemente do que alega o recorrente.
7.26. Veja-se que a afirmação de que 'determinou-se a imediata cessação do pequeno desmatamento ocorrido, conforme pôde ser constatado pela fiscalização, até que os estudos exigidos pela norma do Conama fossem elaborados e o órgão ambiental competente expedisse a autorização prevista na licença' apenas confirma a ocorrência da irregularidade atinente à supressão vegetal sem prévia autorização.
7.27. Quanto à não solicitação de licenciamento das jazidas de empréstimo para materiais de aterro, a equipe de auditoria verificou no local da obra que quatorze estavam sendo exploradas fora da faixa de domínio do canal e outras estavam em fase de avaliação, sem que as providências relacionadas às autorizações exigidas pelo IMA/AL tivessem sido tomadas para nenhuma delas (peça 23, p. 23 do TC Processo 005.961/2011-4) . Conforme bem afirmado pela unidade instrutiva ao afastar o mesmo argumento já apresentado (peça 158, p. 7) :
'Assim, independentemente da nomenclatura adotada pelo defendente ('barreiro' ou 'jazida') , o fato é que foi verificada a escavação e transporte desse material para aterro do canal, contrariando o que dispõe a LI 41/2009, conforme segue:
'4. Todo o material de construção 'classe II' a serem utilizados no empreendimento devem advir de jazidas licenciadas pelo IMA'.'
7.28. Assim, a Lei Estadual 6787/2006 e seu Anexo arguidos pelo recorrente não o socorre.
7.29. Em relação à documentação na qual Procurador do Instituto do Meio Ambiente do Estado de Alagoas - IMA diz que os casos relatados estão dispensados de Licenciamento Ambiental ou de Autorização Ambiental, destaca-se, primeiramente, que não se tratou de uma consulta formal realizada ao órgão ambiental responsável. Ademais, o documento (peça 18, p. 1) , que está agregado às razões de justificativa, se refere apenas a um e-mail enviado ao Procurador do IMA/AL, sem nem mesmo apresentar a resposta à consulta formulada.
7.30. Salienta-se que a alegada contratação de profissional especializado nas questões de meio ambiente, que teria sido efetivada com a contratação da bióloga Anamaria Stranz, desde 1/5/11, não impediu a inobservância das condicionantes da Licença de Instalação 41/2009 (peça 155) dentro dos prazos especificados no documento, ou seja, antes do efetivo início da obra. Conforme se observa dos autos, as irregularidades foram apuradas entre 4/4/2011 e 8/4/2011 (peça 1, do TC Processo 005.961/2011-4) , antes da contratação da profissional.
7.31. Por fim, deve-se destacar que o procedimento de licenciamento ambiental não se trata de uma mera formalidade. Nessa linha, o Ministro Relator destacou (peça 283, p. 3) :
'19. Inicialmente, faz-se necessário ressaltar que o procedimento de licenciamento ambiental não se trata de uma mera formalidade, mas sim é um regramento estabelecido em lei, no caso Lei Estadual 6.787/2006, que estabelece as condições de prevenção e fiscalização para que a atividade humana cause o mínimo impacto no meio ambiente.
20. Assim, o descumprimento de condicionantes ambientais não está afeto a esfera de discricionariedade do gestor, ou seja, são indisponíveis. Então, o correto trato das questões ambientais é condição para a consecução da finalidade do convênio.'
Termo de Recebimento Definitivo do objeto contratado
8. Marco Antônio de Araújo Fireman diz que jamais a Seinfra/AL ou o ora recorrente podem ser acusados de negligência por não haver lavrado o Termo de Recebimento Definitivo da Obra atinente ao Primeiro Trecho do Canal do Sertão Adutor Alagoano (peça 306, p. 8) .
8.1. Diz que o Laudo Técnico de Recebimento Provisório, lavrado em 27/12/2007 (doc. 2 acostado aos autos) , promoveu os exames, testes e verificações quanto à qualidade dos serviços, dando os mesmos por concluídos e em conformidade com os requisitos contratuais no que concerne aos elementos visíveis, ressalvados os vícios e defeitos redibitórios (peça 306, p. 8) .
8.2. Alega que a motivação utilizada pela Secob-4, seguida no Acórdão, não justifica a imputação de responsabilidade ao gestor. Isso porque a justificativa do achado de auditoria aponta a impossibilidade de responsabilização da empresa contratada sobre eventual vício de obra ou serviço efetivado (peça 306, p. 9) .
8.3. Diz que se for considerado que a responsabilidade pela manutenção da obra passa a ser da entidade contratante apenas após a lavratura do Termo de Recebimento Definitivo, que demanda análise profunda dos elementos construtivos e sua forma, diz-se que todo e qualquer defeito que porventura venha a ser encontrado é de inteira responsabilidade da contratada (peça 306, p. 9) .
8.4. Argumenta que a legislação imputa a obrigação de lavratura de termo de recebimento de obra, seja ele provisório ou definitivo, como proteção do interesse privado e não propriamente da Administração Pública, na medida em que se constitui mero ato declaratório que serve de marco para transferência de responsabilidade. Acrescenta que, ao receber a obra definitivamente, o Estado atrai para si a responsabilidade de mantê-la e preservá-la, retirando tal ônus do particular e, ainda assim, não exclui a responsabilidade civil pela solidez e segurança da obra ou do serviço, nem ético-profissional pela perfeita execução do contrato, dentro dos limites estabelecidos pela lei ou pelo contrato (peça 306, p. 9) .
8.5. Aduz que a auditoria realizada foi permeada por marcante subjetividade, resultando relatório parcial e fora das normativas erigidas por esse próprio Tribunal de Contas da União (TCU) (peça 306, p. 9) .
8.6. Afirma que não houve e não há qualquer prejuízo à Administração Pública a ensejar responsabilidade ou apenação do ora recorrente, mesmo porque se trata de obra complexa, cujo Primeiro Trecho (agora o Segundo e o Terceiro) foi concluído, mas sua utilização integral depende dos demais trechos ainda em execução (peça 306, p. 9) .
8.7. Requer a reforma do acórdão e, alternativamente, a redução da penalidade (peça 306, p. 10) .
Análise
8.8. O responsável foi chamado em audiência por não ter adotado providências com vistas ao recebimento definitivo das obras e serviços objeto do Contrato 3/1992, contrariando o art. 73 da Lei 8.666/1993 (peça 37, do TC Processo 005.961/2011-4) .
8.9. Consoante relatório de fiscalização, a situação encontrada foi a seguinte (peça 23, p. 25 do TC Processo 005.961/2011-4) :
'A Seinfra/AL não demonstrou ter oficializado, por meio da emissão de termos circunstanciados, o recebimento das obras objeto do Contrato 3/1992, conforme prescrição do art. 73 da Lei 8.666/1993.
De acordo com o dispositivo legal, após a conclusão dos trabalhos referentes ao contrato, a Seinfra/AL deveria receber, provisoriamente e definitivamente, os serviços executados. Todavia, em que pese as solicitações efetivadas pela equipe de auditoria por meio dos Ofícios de Requisição 2-206/2011 e de Reiteração 2-206/2011, o órgão não apresentou os aludidos documentos.'
8.10. O Laudo Técnico de Recebimento Provisório, lavrado em 27/12/2007 (peça 18, p. 32 do TC Processo 005.961/2011-4) não afasta a infringência ao art. 73, inciso I, da Lei 8.666/1993, que não se limita ao recebimento provisório, obrigando, para obras e serviços, que a Administração também proceda ao recebimento definitivo.
8.11. Diferentemente do que afirma o recorrente, o termo de recebimento definitivo da obra não representa proteção apenas do interesse privado.
8.12. Isso porque tal permite a verificação da adequação do objeto aos termos contratuais. É o momento em que os vícios, as desconformidades da obra com os projetos e com os termos contratuais e outros problemas devem ser apontados pela Administração, para fins de correção pelo contratado e o recebimento definitivo está subordinado ao saneamento de todas as falhas identificadas.
8.13. Nessa linha, não deve ser acatado o argumento de que a justificativa do achado de auditoria aponta a impossibilidade de responsabilização da empresa contratada sobre eventual vício de obra ou serviço efetivado.
8.14. O recorrente questiona a fiscalização empreendida pelo TCU, que seria permeada por subjetividade, resultando em relatório parcial e fora das normas e cujo exame teria destacado a impossibilidade de responsabilização da empresa.
8.15. Deve-se asseverar que os trabalhos realizados pelas equipes de fiscalização do TCU estão em conformidade com todas as Normas de Auditoria do Tribunal de Contas da União e com observância aos Padrões de Auditoria de Conformidade definidos pelo TCU. O recorrente não menciona, com a devida comprovação, qual dispositivo legal teria sido infringido.
8.16. Por fim, o que se verifica é que caberia à Comissão de Recebimento de Obras (a ser designada pelo Secretário de Estado de Infraestrutura, consoante art. 73, inciso II, alínea 'b' da Lei 8.666/1993) , a efetiva emissão dos termos de recebimento. Tal comissão tem, portanto, a função de proceder a vistoria nas obras e consignar as incorreções eventualmente constadas, sendo responsável pela emissão final dos termos de recebimento, o que não ocorreu no processo em análise.
CONCLUSÃO
9. No presente caso, as irregularidades imputadas aos recorrentes representaram ofensa ao princípio da legalidade e as responsabilizações observaram as condutas praticadas, o nexo causal e o elemento subjetivo.
9.1. O art. 22 da LINDB não socorre os recorrentes, pois a situação concreta foi devidamente observada, não havendo justificativas para a não observâncias da lei.
9.2. Fernando José Carvalho Nunes não obteve êxito em demonstrar o atendimento dos requisitos da licença de instalação.
9.3. Marco Antônio de Araújo Fireman também não lavrou o Termo de Recebimento Definitivo da Obra atinente ao Primeiro Trecho do Canal do Sertão Adutor Alagoano.
9.4. Portanto, não se verifica a existência de justificativas para a exclusão ou redução da penalidade imposta aos recorrentes.
PROPOSTA DE ENCAMINHAMENTO
10. Ante o exposto, submete-se à consideração superior a presente análise dos pedidos de reexame interpostos por Fernando José Carvalho Nunes e Marco Antônio de Araújo Fireman contra o Acórdão 2874/2019-TCU-Plenário, propondo-se, nos termos do art. 48 da Lei 8.443/92 c/c arts. 285 e 286, parágrafo único, do Regimento Interno/TCU:
I - conhecer dos recursos e, no mérito, negar-lhes provimento,
II - encaminhar cópia da deliberação que vier a ser adotada aos recorrentes, à Secretaria de Infraestrutura Hídrica do Ministério da Integração Nacional (SIH/MI) , à Secretaria de Infraestrutura do Estado de Alagoas (Seinfra-AL) , ao Ministério Público Federal - Procuradoria da República no Município de Arapiraca, à Controladoria-Geral da União - Controladoria Regional da União no Estado de Alagoas e aos demais interessados."
	É o Relatório.

8.1. Jamile Duarte Coelho Vieira (5.868/OAB-AL) e outros, representando Marco Antônio de Araújo Fireman e Fernando José Carvalho Nunes.

Não atuou.

REPRESENTAÇÃO. IRREGULARIDADES IDENTIFICADAS NAS OBRAS DE CONSTRUÇÃO DO CANAL DO SERTÃO ALAGOANO. INDÍCIOS DE SOBREPREÇO. NÃO ATENDIMENTO DAS CONDICIONANTES DA LICENÇA DE INSTALAÇÃO ANTES DO EFETIVO INÍCIO DA OBRA. INEXISTÊNCIA DE TERMO DE RECEBIMENTO DEFINITIVO DO OBJETO CONTRATADO. AUDIÊNCIAS DE RESPONSÁVEIS. CONVERSÃO DO PROCESSO EM TCE. MULTA. PEDIDOS DE REEXAME. CONHECIMENTO. NEGATIVA DE PROVIMENTO EM RELAÇÃO A UM DOS RECORRENTES E PROVIMENTO EM RELAÇÃO AO OUTRO.

REPRESENTAÇÃO (REPR)

Secretaria de Recursos (Serur); Secretaria de Fiscalização de Infraestrutura Hídrica, de Comunicações e de Mineração (SeinfraCOM).

Em julgamento, pedidos de reexame interpostos por Fernando José Carvalho Nunes (peça 304) e Marco Antônio de Araújo Fireman (peça 306) contra o Acórdão 2874/2019-TCU-Plenário, por meio do qual o Tribunal julgou representação a respeito de irregularidades nas obras de construção do Canal do Sertão Alagoano e, no que interessa aos recorrentes, aplicou-lhes multas individuais no valor de R$ 20.000,00, com fulcro no art. 58, inciso II, da Lei 8.443/1992.
As irregularidades que ensejaram a audiência dos responsáveis foram identificadas por ocasião da auditoria Fiscobras 2011 nas obras do Canal do Sertão Alagoano, cujo processo (TC Processo 005.961/2011-4) foi apensado a estes autos por determinação do subitem 9.9 do Acórdão 1882/2011-TCU-Plenário.
Fernando José Carvalho Nunes, então Secretário Adjunto no exercício do cargo de Secretário de Estado da Infraestrutura de Alagoas, foi chamado em audiência para apresentar razões de justificativa por ter autorizado o início dos serviços de execução do Trecho 2 do Canal do Sertão Alagoano sem ter providenciado o atendimento das condicionantes ambientais da Licença de Instalação 41/2009 dentro dos prazos especificados no documento e antes do efetivo início da obra.
Já Marco Antônio de Araújo Fireman, então Secretário de Estado da Infraestrutura de Alagoas, foi chamado em audiência por não ter adotado providências com vistas ao recebimento definitivo das obras e serviços objeto do Contrato 3/1992, contrariando o art. 73 da Lei 8.666/1993.
Nesta oportunidade, ambos os recorrentes alegam que suas condutas foram pautadas no princípio da eficiência, buscando o alcance dos fins pretendidos com a execução da obra, e não meramente as formalidades da atividade administrativa. Argumentam ainda a ausência de dolo, enriquecimento ilícito ou improbidade. Em acréscimo, recorrem aos arts. 22 e 28 da Lei de Introdução às Normas do Direito Brasileiro (LINDB) para justificar suas condutas a partir do contexto vivenciado à época e para afastar a ocorrência de dolo ou erro grosseiro.
As alegações recursais específicas de Fernando José Carvalho Nunes foram no sentido de que as condicionantes da licença não apresentariam prazo para atendimento, que a licença de instalação do canteiro de obras foi solicitada em 26/5/2011 pela construtora e que as supressões vegetais e as escavações de jazidas ocorridas não necessitariam de licença ou autorização ambiental.
Por sua vez, Marco Antônio de Araújo Fireman argumentou que o termo de recebimento provisório da obra foi lavrado em 27/12/2007, dando os serviços como concluídos e em conformidade com os requisitos contratuais. Alegou ainda que o termo de recebimento de obra serviria como proteção ao interesse privado e não propriamente da Administração Pública.
Após examinar as razões recursais, a Secretaria de Recursos concluiu que não foram trazidos elementos suficientes para alterar a deliberação recorrida, razão pela qual propõe o conhecimento e o não provimento dos apelos recursais.
Preliminarmente, ratifico o despacho exarado no sentido de que os recursos merecem ser conhecidos, porquanto preenchem os requisitos de admissibilidade previstos nos arts. 33 e 48 da Lei 8.443/1992.
Quanto ao recurso de Fernando José Carvalho Nunes, concordo com a análise empreendida pela secretaria especializada, transcrita no relatório precedente, a qual enfrentou e afastou com propriedade cada um dos argumentos apresentados pelo recorrente, razão pela qual incorporo seus fundamentos às minhas razões de decidir, sem prejuízo das seguintes considerações.
Vale registrar que as alegações apresentadas pelo recorrente são basicamente as mesmas que foram trazidas em suas razões de justificativa e que foram suficientemente analisadas quando do julgamento proferido por meio do Acórdão 2874/2019-TCU-Plenário.
Ainda assim, observo que as irregularidades identificadas não se constituíram de meras falhas formais. O descumprimento de condicionantes ambientais, além de infringir a Resolução Conama 237/1997 e a Lei Estadual 6.787/2006, sujeita o poder público a riscos de prejuízos ambientais e financeiros, seja pela ocorrência de danos ao meio ambiente, seja por possíveis paralisações na execução das obras. Assim, é evidente que o princípio da eficiência deve abarcar o adequado tratamento das questões ambientais na execução de um empreendimento.
Cabe notar, ainda, que as condicionantes estabelecidas na Licença de Instalação 41/2009 (peça 17, p. 45-45) eram bastante claras e objetivas, sendo de fácil observação o descumprimento apontado pela equipe de fiscalização deste Tribunal. Portanto, a conduta do recorrente pode ser tipificada como erro grosseiro, visto que configurou irregularidade que poderia ser percebida ou evitada por pessoa com diligência abaixo do normal, denotando culpa grave.
As situações encontradas pela equipe de auditoria que caracterizaram o descumprimento das condicionantes da licença de instalação foram: inexistência de aprovação para a instalação do canteiro de obras, inexistência de autorização específica para a supressão de vegetação e ausência de licenciamento das jazidas de material para aterros.
Quanto à instalação do canteiro de obras, a data de solicitação da licença, em 26/5/2011, posterior à realização da auditoria, já evidencia por si só a irregularidade. Cabe registrar que a auditoria foi realizada entre 14/3 e 13/5/2011, com vistoria in loco no início do mês de abril daquele ano, ocasião em que a obra já estava em execução e, portanto, sem aprovação do órgão ambiental para instalação do canteiro.
Em relação à supressão vegetal, não há qualquer comprovação de que a maior parte tenha ocorrido em áreas antrópicas de pastagens e lavouras, como alega o recorrente. Ainda que assim fosse, as justificativas do recorrente admitem que teria havido desmatamento em área de mata existente em trecho de mais de quatro quilômetros, o qual teria sido interrompido para a elaboração de estudos e a obtenção da autorização pelo órgão ambiental. Nesse contexto, a contratação de bióloga a partir de 1/5/2011, conforme informado pelo recorrente, também evidencia a adoção de providências somente após a vistoria da equipe de auditoria.
Por fim, quanto à escavação de material para aterros, ainda que a área escavada fosse utilizada para a formação de "barreiros", a condicionante da licença de instalação não excetua o licenciamento da jazida: "Todo material de construção 'classe II' a serem utilizados no empreendimento devem advir de jazidas licenciadas pelo IMA".
Sendo assim, ante a ausência de elementos capazes de alterar o juízo anteriormente formulado, deve-se negar provimento ao recurso de Fernando José Carvalho Nunes.
Em relação ao recurso de Marco Antônio de Araújo Fireman, divirjo da análise da unidade instrutora, por entender que há evidências capazes de mitigar a irregularidade a ele atribuída.
 Veja-se que o recorrente, ao apresentar suas alegações de defesa, juntou aos autos a portaria de designação da Comissão de Recebimento de Obras, datada de 23/10/2007 (peça 18, p. 32) e o Laudo Técnico de Recebimento Provisório, datado de 27/12/2007 (peça 18, p. 33) . É relevante observar a informação contida no referido laudo, transcrita a seguir:
"A Comissão formada através da Portaria n° 35/2007, de 23 de outubro de 2007, do Sr. Secretário Adjunto da Infra-Estrutura, com a finalidade de elaboração do Termo Recebimento Provisório das Obras e Serviços de Engenharia da Tomada D'água, Estação Elevatória do Sistema Integrado do Aproveitamento dos Recursos Hídricos para o Sertão Alagoano, objeto do Contrato nº 03/92, composto pelos membros: Engenheiro Civil José Maria Barreto Galvão Filho (SERVEAL) , Engenheiro Civil Luiz Emanuel de França Costa (CASAL) e pelo Engenheiro Fernando Antônio Dantas da Silva (SEINFRA) , efetuou vistoria na referida obra, quando promoveu exames, testes e verificações quanto à qualidade dos serviços, dando os mesmos por concluídos e em conformidade com os requisitos contratuais no que concerne aos elementos visíveis, estando a mesma em condições de receber o referido Laudo Técnico de Recebimento Provisório.
Assim sendo, fica a contratada obrigada, a partir desta data, a cumprir as exigências detalhadas no referido Contrato, bem como os vícios e defeitos redibitórios que eventualmente possam surgir." (grifo nosso) 
Nesse contexto, cumpre observar o que dispõe a Lei 8.666/1993 a respeito dos recebimentos provisório e definitivo de obras:
"Art. 73.  Executado o contrato, o seu objeto será recebido:
I - em se tratando de obras e serviços:
a) provisoriamente, pelo responsável por seu acompanhamento e fiscalização, mediante termo circunstanciado, assinado pelas partes em até 15 (quinze) dias da comunicação escrita do contratado;
b) definitivamente, por servidor ou comissão designada pela autoridade competente, mediante termo circunstanciado, assinado pelas partes, após o decurso do prazo de observação, ou vistoria que comprove a adequação do objeto aos termos contratuais, observado o disposto no art. 69 desta Lei;"
Pode-se extrair da mencionada lei que o recebimento provisório é etapa que antecede o prazo de observação ou de vistoria, quando o cumprimento da execução e da qualidade dos serviços será atestada diante das obrigações contratuais, e que culminará no recebimento definitivo da obra.
Dito isso, é forçoso reconhecer que o laudo técnico de recebimento, embora formalmente denominado de recebimento provisório, consistiu, materialmente, muito mais em um recebimento definitivo, nos termos do art. 73, inciso I, alínea "b", da Lei 8.666/1993, visto que foi elaborado por uma comissão, após mais de dois meses de sua constituição, e após "vistoria na referida obra, quando promoveu exames, testes e verificações quanto à qualidade dos serviços, dando os mesmos por concluídos e em conformidade com os requisitos contratuais".
Sendo assim, a gravidade da irregularidade então imputada ao recorrente fica bastante mitigada, visto que uma das principais preocupações decorrentes da ausência do termo de recebimento definitivo era a incerteza quanto à adequação dos serviços executados, conforme consignado no achado relatado pela equipe de auditoria:
"O recebimento da obra é ato de grande relevância, pois é o momento em que os vícios, as desconformidades da obra com os projetos e com os termos contratuais e outros problemas devem ser apontados pela Administração, para fins de correção pelo contratado. Nessa lógica, aponta-se que o recebimento definitivo dos serviços está subordinado ao saneamento de todas as falhas identificadas. Ressalta-se ainda que o transcurso de tempo desde a conclusão dos serviços do Contrato 3/1992, em 12/2007, sem a aceitação definitiva das obras, pode dificultar a imputação de responsabilidades quanto à qualidade dos serviços, na medida em que abre espaço a eventuais alegações de que as falhas posteriormente detectadas ocorreram por conta de falhas de manutenção.
Assim, ao não formalizar o recebimento da obra a Seinfra faltou com o seu dever de verificar a adequação do objeto aos termos contratuais, negligenciando as garantias legais relacionadas às obras públicas."
Cabe registrar que, quando da realização da fiscalização, a Seinfra/AL não havia conseguido localizar e fornecer à equipe de auditoria o documento em questão, de modo que a audiência determinada por meio do Acórdão 1882/2011-TCU-Plenário foi motivada pela inexistência dos termos de recebimento provisório e definitivo da obra. Apenas por ocasião da apresentação de razões de justificativa é que foi possível ter conhecimento do laudo técnico de recebimento elaborado.
Fosse esse laudo técnico um mero termo de recebimento provisório, concordaria com a análise da Serur, que refutou as alegações do recorrente em razão da ausência do termo de recebimento definitivo da obra. Entretanto, ao se verificar que o laudo técnico de recebimento serviu para materializar as atividades de uma comissão que realizou vistoria na obra, atestando a adequação do objeto aos termos contratuais, considero que a irregularidade não se reveste de gravidade suficiente para apenar o recorrente.  
Feitas essas considerações, entendo que se deve dar provimento ao recurso de Marco Antônio de Araújo Fireman, de forma a excluir a multa a ele aplicada.
Ante o exposto, voto por que o Tribunal adote o Acórdão que ora submeto à deliberação deste Colegiado.
TCU, Sala das Sessões Ministro Luciano Brandão Alves de Souza, em 24 de março de 2021.
Ministro BRUNO DANTAS 
Relator